臺灣高等法院高雄分院刑事判決　　　　 100年度上易字第89號
上　訴　人
即　被　告　劉金獅
選任辯護人　謝勝合律師
上列上訴人因被告詐欺案件，不服臺灣高雄地方法院99年度易字
第2241號中華民國99年12月16日第一審判決（起訴案號：臺灣高
雄地方法院檢察署99年度偵字第28961 號），提起上訴，本院判
決如下：
     主  文
上訴駁回。
     事實及理由
一、本案經本院審理結果，認第一審判決認事用法及量刑均無不
    當，應予維持，並引用第一審判決書記載之事實、證據及理
    由(如附件)。
二、被告劉金獅於本院審理中否認上開犯行，辯稱：遠傳電信股
    份有限公司申辦行動電話門號0000000000號，是我申請的，
    我是被「小陳」脅迫、利誘的，因為當時我的存摺、身分證
    、提款卡都在「小陳」他們手上，他們是地下錢莊，我不敢
    得罪他們，他要我去申請，說要給他朋友使用的，我不知道
    他們是詐騙集團。我向他借新台幣( 下同) 1 萬2 千元，叫
    我開本票2 萬元，利息8 千元，一個月要還2 萬元，並且還
    要申請手機給他們使用，我根本不知道電話號碼，是「小陳
    」拿我的身分證去申請的。我在原審認罪，是基於無奈，我
    沒有犯幫助詐欺犯行云云。
三、查被告劉金獅於本院審理時，對於有無遭人脅迫、利誘的申
    請上開0000000000號門號手機之情事，則係供述：我是看報
    紙廣告，要跟「小陳」借錢，他跟我套交情，他就叫我幫忙
    辦電話門號讓他使用，我不是被脅迫的等語（見本院卷第61
    頁），且經本院向遠傳公司函檢送上開門號行動電話之資料
    ，經該公司於100 年2 月22日以遠傳( 企營) 字第10010201
    857 號函送上開門號行動電話之申請資料（見本院卷第40、
    41頁），上開資料內除有申請卡外，尚附有被告之身分證影
    本、全民健康保險卡影本，而上開申請卡之書寫地址、簽名
    及申請門號0000000000號等，均係被告親自書寫，此為被告
    於本院所自陳（見本院卷第46頁) ；再參之被告於原審審理
    時，亦曾供承：我承認我錯了，我願意認罪，這出於我的自
    由意思，沒有人逼我這樣做等語（見原審卷二第22頁），是
    其辯稱申請上開行動電話，係被「小陳」脅迫、利誘、其根
    本不知道電話號碼，乃「小陳」拿其的身分證去申請的云云
    ，自非可採。
四、按以現今一般人前往電信公司申辦門號使用並非難事，如非
    供作不法使用，應無另取得他人電話門號，而不以自己名義
    使用之必要。又行動電話門號事關個人隱私權益之保障，其
    專屬性甚高，若非與本人有密切親誼關係，難認有何理由可
    自由流通使用該行動門號，一般人均有妥為保管及防止他人
    任意使用之認識，且縱有特殊情況偶需交付個人行動電話予
    他人使用，亦必會瞭解他人使用電話之用途及合理性始行提
    供，參以坊間報章雜誌及新聞媒體，對於以簡訊、電話等方
    式通知中獎或如退稅、佯裝檢警執法人員、網上購物誤辨為
    分期付款等其他類似之不法詐騙方法及詐欺集團經常使用他
    人之行動電話門號，以隱匿其詐欺取財犯罪之不法行徑，規
    避檢警等執法人員之查緝，類此在社會上層出不窮之案件，
    亦迭經報導及再三批露，被告乃成年人，並有大學肄業之智
    識程度，亦為其於本院所自陳（見本院卷第47頁) ，自能預
    見將行動電話門號提供給不認識之他人，有可能遭他人使用
    於詐欺取財等財產犯罪之用，被告竟仍提供其行動電話門號
    給他人使用。是其提供其前揭門號給詐欺集團使用，致告訴
    人劉文婷遭詐欺匯款之間，難謂無具關連性及已提供詐欺集
    團助力，足見其確有幫助詐欺集團實施詐欺犯罪之不確定故
    意及犯行甚明。上訴人辯稱被告無幫助詐欺之不確定故意等
    情，亦非可採。
五、被告之辯護人固提出中華民國身心障礙手冊、診斷證明書(
    見本院卷第8 、9 頁) ，資以證明被告患有精神病，認被告
    有刑法第19條第2 項減輕其刑之適用云云。惟刑法第19條第
    1 項於94年2 月2 日修正公布並修正為，行為時因精神障礙
    或其他心智缺陷，致不能辨識其行為違法或欠缺依其辨識而
    行為之能力者，不罰。第2 項修正為，行為時因前項之原因
    ，致其辨識行為違法或依其辨識而行為之能力，顯著減低者
    ，得減輕其刑。惟是否得依上述條文而不罰或得減輕其刑，
    應以行為人之精神狀況與行為情形判斷，即如行為時之精神
    ，對於外界事務全然缺乏知覺理會及判斷作用，而無自由決
    定意思之能力，則屬刑法第19條第1 項之情形，如此項能力
    並非完全喪失，僅較普通人之平均程度顯然顯著減退者，則
    屬刑法第19條第2 項之情形。經查被告於警詢中均能明確供
    稱：上開行動電話是一位叫小陳地下錢莊者，因其向他借錢
    ，該小陳者叫其辦給他使用，小陳係因缺錢看報紙借錢而認
    識，且對於上開供述，係出於其自由意識等情，業據其於警
    詢供述甚詳( 見警卷第2 、3 頁) ；且於本院審理時，經詢
    問有關對遠傳公司函檢送上開門號行動電話之資料，則供述
    係其書寫等語，尤對詢問之各節，亦供述：問我的話有聽清
    楚，都是我的自由意識回答等語（見本院卷第46、47頁）；
    再參之其於原審時所自陳：我承認我錯了，我願意認罪，這
    出於我的自由意思，沒有人逼我這樣做等語（見原審卷第22
    頁）；是依前開說明，尚難認其將遠傳公司申辦行動電話門
    號0000000000號後，提供給姓名、年籍均不詳自稱「小陳」
    之男子使用時，有上開行為時因精神障礙或其他心智缺陷，
    致不能辨識其行為違法或欠缺依其辨識而行為之能力，或行
    為時因前揭之原因，致其辨識行為違法或依其辨識而行為之
    能力，顯著減低之情形；被告之辯護人以上開為辯，亦非可
    取。其聲請對被告鑑定，自無必要，亦併此敘明。
六、綜上所述，原判決判處被告幫助詐欺罪，累犯，量處有期徒
    刑3 月，如易科罰金，以新臺幣1 千元折算1 日。其認事用
    法，核無不合，量刑亦屬允當。被告上訴意旨，猶執前詞，
    否認犯罪，指摘原判決不當，均無理由，應予駁回。
據上論斷，應依刑事訴訟法第368 條、第373 條，判決如主文。
本案經檢察官林敏惠到庭執行職務。
中    華    民    國   100    年    3     月    30    日
                 刑事第九庭     審判長法  官  莊秋桃
                                      法  官  范惠瑩
                                      法  官  田平安
以上正本與原本無異。
本件不得再上訴。
中    華    民    國   100    年    3     月    30    日
                                  書  記  官  馬蕙梅
附錄本判決論罪科刑法條：
刑法第30條
幫助他人實行犯罪行為者，為幫助犯。雖他人不知幫助之情者，
亦同。
幫助犯之處罰，得按正犯之刑減輕之。
刑法第339 條
意圖為自己或第三人不法之所有，以詐術使人將本人或第三人之
物交付者，處5 年以下有期徒刑、拘役或科或併科1 千元以下罰
金。
以前項方法得財產上不法之利益或使第三人得之者，亦同。
前二項之未遂犯罰之。
臺灣高雄地方法院刑事判決              99年度易字第2241號
公  訴  人  臺灣高雄地方法院檢察署檢察官
被      告  劉金獅  男  45歲（民國○○年○○月○ 日生）
                    身分證統一編號：Ｚ000000000號
                    住高雄市○○區○○路110 巷7 之3 號
上列被告因詐欺案件，經檢察官提起公訴（99年度偵字第28961
號），本院判決如下：
    主  文
劉金獅幫助犯詐欺取財罪，累犯，處有期徒刑月，如易科罰金
，以新臺幣壹仟元折算壹日。
    事  實
一、劉金獅前因販賣帳戶犯幫助詐欺取財罪，經本院以94年度簡
    上字第904 號判處有期徒刑4 月確定，並於民國96年2 月23
    日縮刑期滿執行完畢。詎其仍不知悔改，可預見將其申辦之
    行動電話門號交予他人使用，可能被詐欺集團利用作為詐欺
    取財之聯絡工具以避免遭警方查緝，竟仍基於縱有人持其行
    動電話門號作為詐欺取財之犯罪工具，亦不違其本意之幫助
    犯意，於99年1 月25日向遠傳電信股份有限公司申辦行動電
    話門號0000000000號後，旋即於同日，在高雄市之遠傳門市
    ，將上開行動電話門號提供給姓名、年籍均不詳自稱「小陳
    」之男子使用。而該自稱「小陳」之男子與其所屬之詐欺集
    團成員，則另於99年1 月13日前某日，在某報紙刊登低利借
    貸款項廣告，適有林文財見上開廣告，而與詐欺集團成員聯
    繫，該詐騙集團成員遂貸款新臺幣（下同）2 萬元予林文財
    ，林文財則交付其申辦之臺灣土地銀行前鎮分行帳號000000
    000000之帳戶予對方供抵押之用，借貸期間自99年1 月13日
    起至同年2 月25日止，該詐欺集團並留下劉金獅所申辦之上
    開行動電話門號0000000000號，作為林文財與其聯絡之用。
    嗣該詐欺集團取得林文財之上開臺灣土地銀行前鎮分行帳戶
    後，即共同基於意圖為自己不法所有之犯意聯絡，於99年3
    月6 日20時30分許，以電話向劉文婷訛稱：劉文婷之前在雅
    虎拍賣網站所購買之衣服，因劉文婷簽收時簽錯地方，簽到
    分期付款欄，若不取消分期付款，郵局就會自動向劉文婷扣
    款，要求劉文婷至附近之提款機操作，確認有無遭扣款及取
    消分期付款云云，致劉文婷信以為真而陷於錯誤，依對方指
    示至附近郵局附設之自動櫃員機操作，將其臺灣銀行帳戶內
    29,989元之款項匯入林文財之上開臺灣土地銀行前鎮分行帳
    戶內，旋為詐欺集團成員提領一空。嗣因劉文婷發覺受騙，
    報警處理，而循線查悉上情
二、案經劉文婷訴由高雄縣政府警察局仁武分局報請臺灣高雄地
    方法院檢察署檢察官偵查起訴。
    理  由
壹、證據能力部分：
    按被告以外之人於審判外之陳述，雖不符刑事訴訟法第159
    條之1 至第159 條之4 之規定，而經當事人於審判程序同意
    作為證據，法院審酌該言詞陳述或書面陳述作成時之情況，
    認為適當者，亦得為證據；當事人、代理人或辯護人於法院
    調查證據時，知有第159 條第1 項不得為證據之情形，而未
    於言詞辯論終結前聲明異議者，視為有前項之同意。刑事訴
    訟法第159 條之5 定有明文。經查，本判決所引用之各項證
    據資料，其屬於被告以外之人於審判外之陳述者，均據本院
    於調查證據程序逐一提示並告以要旨，檢察官、被告均知該
    等證據為被告以外之人之審判外陳述，已表示對證據能力沒
    有意見（見院一卷第72、73頁、院二卷第19頁反面）及未於
    言詞辯論終結前聲明異議，本院審酌上開證據作成時之情況
    ，亦無不當取供等情形，認為以之作為本案之證據亦屬適當
    ，依刑事訴訟法第159 條之5 規定，應有證據能力。
貳、實體部分：
一、訊據被告劉金獅矢口否認有幫助詐欺取財之犯行，並辯稱：
    伊是被詐欺集團利用，是受害者，伊沒有幫助詐欺云云。經
    查：
  (一)0000000000號門號係被告於99年1 月25日親自前往遠傳門市
    申辦，且於申辦當日，在高雄市的遠傳門市，將上開門號SI
    M 卡交付給「小陳」之事實，業據被告於本院審理時供承在
    卷（見院二卷第19、22頁），並有通聯調閱查詢單1 份在卷
    可稽（見警卷第12頁）。而該自稱「小陳」之男子與其所屬
    之詐欺集團成員，則另於99年1 月13日前某日，在某報紙刊
    登低利借貸款項廣告，適有林文財見上開廣告，而與詐欺集
    團成員聯繫，該詐欺集團成員則貸款2 萬元予林文財，林文
    財則交付其申辦之臺灣土地銀行前鎮分行帳號000000000000
    之帳戶予對方供抵押之用，借貸期間自99年1 月13日起至同
    年2 月25日止，該詐欺集團並留下劉金獅所申辦之上開行動
    電話門號0000000000號，作為林文財與其聯絡之用。嗣該詐
    欺集團取得林文財之上開臺灣土地銀行前鎮分行帳戶後，即
    共同基於意圖為自己不法所有之犯意聯絡，於99年3 月6 日
    20時30分許，以電話向告訴人劉文婷訛稱：劉文婷之前在雅
    虎拍賣網站所購買之衣服，因劉文婷簽收時簽錯地方，簽到
    分期付款欄，若不取消分期付款，郵局就會自動向劉文婷扣
    款，要求劉文婷至附近之提款機操作，確認有無遭扣款及取
    消分期付款云云，致告訴人信以為真而陷於錯誤，依對方指
    示至附近郵局附設之自動櫃員機操作，將其臺灣銀行帳戶內
    29,989元之款項匯入林文財之上開臺灣土地銀行前鎮分行帳
    戶內，旋為詐欺集團成員提領一空等情，為被告於本院審理
    時所不爭執（見院一卷第68、69頁），並經證人林文財、證
    人即告訴人劉文婷分別於警詢中證述甚詳在卷（見警卷第4
    至11頁），復有郵局自動櫃員機交易明細表1 紙（見警卷第
    13頁）、屏東縣政府警察局內埔分局龍泉派出所受理刑事案
    件報案三聯單影本1 紙（見警卷第17頁）、台灣土地銀行前
    鎮分行99年10月20函暨所檢附之林文財帳戶開戶、往來明細
    資料在卷可稽（見院一卷第20至23頁）。又詐欺集團有以被
    告申辦之前揭0000000000號行動電話號碼多次與林文財聯絡
    之事實，亦有被告所申設0000000000號行動電話之雙向通聯
    紀錄1 份在卷可稽（見院一卷第26至63頁），足證被告申辦
    之0000000000號門號確已遭詐欺集團用以作為詐欺取財犯罪
    聯絡之用。
  (二)被告雖否認有幫助詐欺取財之犯行，並以前揭情詞置辯。惟
    查：
  １、按以現今一般人前往電信公司申辦門號使用並非難事，收
      費標準亦未因人而異，如非供作不法使用，應無另取得他
      人電話門號，而不以自己名義使用之必要。又行動電話門
      號事關個人隱私權益之保障，其專屬性甚高，若非與本人
      有密切親誼關係，難認有何理由可自由流通使用該行動門
      號，一般人均有妥為保管及防止他人任意使用之認識，且
      縱有特殊情況偶需交付個人行動電話予他人使用，亦必會
      瞭解他人使用電話之用途及合理性始行提供，參以坊間報
      章雜誌及新聞媒體，對於以簡訊、電話等方式通知中獎或
      如退稅、佯裝檢警執法人員、網上購物誤辦為分期付款等
      其他類似之不法詐騙方法及詐欺集團經常使用他人之行動
      電話門號，以隱匿其詐欺取財犯罪之不法行徑，規避檢警
      等執法人員之查緝，類此在社會上層出不窮之案件，亦迭
      經報導及再三批露，被告乃成年人，並有大學肄業之智識
      程度，且其前於94年間更曾因販賣帳戶而經法院判處幫助
      詐欺罪，自能預見將行動電話門號提供給不認識之他人，
      有可能遭他人使用於詐欺取財等財產犯罪之用，被告竟仍
      提供其行動電話門號給他人使用。又不分被告出賣之門號
      究竟係由詐欺集團成員利用資為進一步蒐集帳戶或其他門
      號（即其他幫助詐欺者）之用，再以之為詐騙之行為，或
      者由前揭詐欺集團成員逕利用作為與遭詐騙而匯款至詐欺
      集團指定帳戶之被害人聯絡之用，被告對提供自己之行動
      電話門號供不認識之他人使用，均係能預見可能遭他人作
      為詐欺犯罪之用，是於本案中，被告所申辦之門號000000
      0000號，雖經詐欺集團使用作為與帳戶所有人林文財聯絡
      之用，並得以繼續使用林文財之帳戶，而非逕作為與告訴
      人劉文婷聯絡之電話門號，然被告若未提供其上開門號供
      詐欺集團使用，該詐欺集團即無從與林文財聯繫，並得繼
      續使用林文財之帳戶，告訴人亦不致受騙匯款至林文財之
      帳戶，是被告提供其前揭門號給詐欺集團使用與告訴人遭
      詐欺匯款之間，亦具關連性及已提供詐欺集團助力，自堪
      認被告確有幫助他人實施詐欺犯罪之不確定故意及犯行甚
      明。
  ２、至被告另辯稱：伊係遭脅迫去辦上開門號云云。惟查，被
      告就上開所辯之情，並未能提出任何證據以實其說，自屬
      不能證明；且其於99年1 月25日已申辦上開門號，卻未於
      當日辦完門號後，立即報警處理及停用上開門號，被告上
      開所辯，本院自難採信。
  (三)綜上，被告有事實欄所載幫助詐欺取財犯行，事證明確，其
    上開所辯，為犯後飾卸之詞，不足採信，其犯行堪以認定，
    應依法論科。
二、按刑法上之幫助犯，係對於犯罪與正犯有共同之認識，而以
    幫助之意思，對於正犯資以助力，而未參與實施犯罪之行為
    者而言。是以，如未參與實施犯罪構成要件之行為，且係出
    於幫助之意思提供助力，即屬幫助犯，而非共同正犯。查被
    告提供其行動電話門號SIM 卡供他人使用之行為，並不等同
    於向告訴人施以欺罔之詐術行為，且亦無證據證明被告與詐
    欺集團成員間有共同實施詐欺取財犯罪之犯意聯絡及行為分
    擔，自應論以幫助犯。是核被告所為，係犯刑法第30條第1
    項、第339 條第1 項之幫助詐欺取財罪。查被告前因販賣帳
    戶犯幫助詐欺取財罪，經本院以94年度簡上字第904 號判處
    有期徒刑4 月確定，並於96年2 月23日縮刑期滿執行完畢，
    有臺灣高等法院被告前案紀錄表1 份在卷可按，其受徒刑之
    執行完畢，5 年以內故意再犯有期徒刑以上之罪，為累犯，
    應依法加重其刑。又被告係幫助犯，衡諸其犯罪情節，爰依
    刑法第30條第2 項規定，按正犯之刑減輕之，並依法先加後
    減之。爰審酌當今詐欺集團詐騙手法不斷翻新，行徑猖獗，
    惟為掩飾其詐欺取財之不法行徑，經常捨自己申請電話門號
    而利用他人之電話門號以作為詐欺取財犯罪聯絡之用，被告
    竟仍提供其行動電話門號SIM 卡給詐欺集團成員使用，致檢
    警難以追緝，助長詐騙之犯罪風氣，且因而致告訴人受騙損
    失29,989元，行為殊不可取，被告犯後猶不知己過，尚乏知
    錯悔改之意及其犯罪之手段、前科素行、智識程度（大學肄
    業）、生活狀況等一切情狀，量處如主文所示之刑，並諭知
    如主文所示之易科罰金折算標準，以資懲儆。
據上論斷，應依刑事訴訟法第299 條第1 項前段，刑法第30條第
1 項前段、第2 項、第339 條第1 項、第47條第1 項、第41條第
1 項前段，刑法施行法第1 條之1 ，判決如主文。
本案經檢察官陳秉志到庭執行職務。
中    華    民    國    99    年    12    月    16    日
                  刑事第五庭審判長法  官  李昆南
                                  法  官  劉美香
                                  法  官  林永村
以上正本係照原本作成。
如不服本判決應於收受本判決後10日內向本院提出上訴書狀，並
應敘述具體理由，如未敘述上訴理由者，應於上訴期間屆滿後20
日內補提理由書狀於本院（均須按他造當事人之人數附繕本）「
切勿逕送上級法院」。
中    華    民    國    99    年    12    月    16    日
                                  書記官  王珮樺
附錄本案論罪科刑法條
刑法第30條
幫助他人實行犯罪行為者，為幫助犯。雖他人不知幫助之情者，
亦同。
幫助犯之處罰，得按正犯之刑減輕之。
刑法第339 條
意圖為自己或第三人不法之所有，以詐術使人將本人或第三人之
物交付者，處5 年以下有期徒刑、拘役或科或併科1 千元以下罰
金。
以前項方法得財產上不法之利益或使第三人得之者，亦同。
前二項之未遂犯罰之。